【裁判字號】    98,醫,6
【裁判日期】    991210
【裁判案由】    債務不履行損害賠償
【裁判全文】
臺灣板橋地方法院民事判決                 98年度醫字第6號
原      告  陳正春
訴訟代理人  杜家駒律師
複  代理人  陳友炘律師
被      告  行政院衛生署臺北醫院
法定代理人  林水龍
被      告  陳孟佳
            余勁毅
            李宥嫻原名李秀珊.
            林慧玲
上五人共同
訴訟代理人  孫隆賢律師
上列當事人間請求債務不履行損害賠償事件，經本院於民國99年
11月24日言詞辯論終結，判決如下：
    主  文
原告之訴駁回。
訴訟費用由原告負擔。
    事實及理由
一、原告起訴主張：
(一)、緣原告於民國95年8 月16日11時許，因頭暈、嘔吐等症狀，
    前往行政院衛生署臺北醫院（下稱署北醫院）急診室就診，
    雙方因此成立醫療契約，到院時之血壓為188/103mmHg 已達
    異常之狀況，但急救醫師即被告陳孟佳、余勁毅未施以一般
    之注意，僅給予口服藥物、注射點滴後，即送至觀察區觀察
    。迨下午3 時許，告知原告家屬為腦幹中風，但仍未為積極
    治療，直至同日晚間8 時許，發生休克之狀況後，始進行救
    治並轉入加護病房。嗣於加護病房由護士即被告李宥嫻、林
    慧玲負責看護，皆未注意原告之狀況，於翌日0 時許，原告
    休克時，被告李宥嫻、林慧玲均不知此一情事，係由在場之
    原告家屬發現通知醫院進行急救；經急救之後，原告情況轉
    為穩定，但已喪失咳嗽、吞嚥功能，合併有呼吸衰竭以及肝
    功能異常之後遺症，經轉送林口長庚醫院救治，目前仍無法
    恢復上揭生理機能。
(二)、原告急診之初，血壓為收縮壓188 mmHg/ 舒張壓為103mmHg
    ，血糖為180MG/DL。依臺灣腦中風學會所發表之指引，阻塞
    性中風之一般處理原則為：1.血壓：一般建議，收縮壓在22
    0mmH或平均血壓在130gmmHg以上，才考慮給予降血壓治療。
    2.血糖：重複注射低劑量之Insulin 將血糖控制在150MG/DL
    以內。進一步的治療可以為：1.抗血小板治療：在缺血性腦
    中風初期48小時內給予Aspirin ，可稍微減少病人的死亡率
    及早期復發，對之過敏者，可考慮使用其他抗血小板凝聚劑
    。2.血栓溶解劑治療：以靜脈內注射rt-PA 可治療急性缺血
    性腦中風之適應症。被告陳孟佳、余勁毅既已認識到原告之
    病因為阻塞性中風（醫學上又稱缺血性中風），血壓及血糖
    如上述，則被告二人竟僅給予降低血壓之藥物、消極觀察，
    疏於採用上述兩種或類此之積極性治療，例如：給予血管溶
    劑、高壓氧治療等，因此導致原告受有上揭重大難治之傷害
    。被告李宥嫻、林慧玲為署北醫院聘僱之護士，未定時每15
    分鐘巡房一次，亦屬醫療契約之債務不履行。被告署北醫院
    則為醫療契約之債務人，就其債務履行輔助人之債務不履行
    之過失，自應同負連帶責任。
(三)、被告之過失為：被告署北醫院8 月16日晚間並無神經外科
    醫師，無法開刀，但被告余勁毅醫師卻至8 月16日晚間12點
    左右，才告知原告家屬無法在署北醫院進行神經外科的手術
    ，必需轉診林口長庚，因此延誤就醫時間，導致原告傷害；
    另被告余勁毅醫師應於8 月16日上午就告知原告家屬，原告
    係腦中風疾病，因被證一第8 頁已有記載「診斷欠明之急性
    腦血管疾病」，被告余勁毅竟遲至8 月16日下午3 、4 點許
    ，才向原告家屬說明病情，讓原告家屬沒辦法提前決定轉院
    。故被告有未盡告知義務之過失。被告李宥嫻、林慧玲未
    按時巡房，違反照顧義務。
(四)、原告於喪失勞動能力前之平均月薪為新臺幣（下同）53,637
    元，事發之時為39歲，依法定退休年齡65歲計算，尚有工作
    月數312 個月，故不能工作之損失為16,734,878元，加上勞
    工退休金條例以每月0.06基數計算之預期退休金利益1,004,
    093 元，總計損害為17,738,971元。而工資是會隨社會經濟
    成長而成長，故此部分原告之一次性給付之請求，自不宜扣
    除霍夫曼計算法之中間利息。
(五)、被告均為專業之醫療人員，基於醫療契約，應盡專業上之注
    意義務，妥善予以照料及治療，竟疏未及此，致原告有上揭
    傷害，為此，爰依民法第227 條、第227 條之1 、第224 條
    規定，請求被告連帶負債務不履行之損害賠償責任等語。
(六)、聲明：被告應連帶給付原告17,738,971元，及自起訴狀繕本
    送達翌日起至清償日止，按年利率5 ％計算之利息。
二、被告答辯則為：
(一)、原告於95年8 月16日上午11點05分左右送入被告署北醫院之
    急診室，當時測得血壓確為188/103mmHg ，脈搏為71次/ 分
    ，原告意識清楚，主述頭痛、全身無力、左側臉部麻痺，當
    時之值班醫師為被告陳孟佳，被告陳孟佳即為其初步檢查，
    另發見原告右手麻木，雖當時原告否認有高血壓病症（見被
    證一第6 頁之急診病歷記載），然被告陳孟佳仍判斷其係罹
    患腦中風、高血壓（見被證一第7 頁初步診斷紀錄），遂安
    排原告進行心電圖、血液生化及頭部斷層掃瞄等多項檢查（
    見被證一第8 、9 頁），結果呈現並無腦部出血現象（見被
    證一第32頁）；於同日12時14分，測得原告之血壓為191/89
    mmHg、脈搏70次/ 分，被告陳孟佳即對之施予5 毫克之Atan
    aal 藥物（見被證一第10頁）；於同日12時41分，再測得原
    告血糖180md/dl，且血壓仍偏高，被告陳孟佳即對之施予12
    .5毫克（即1/2Ample劑量）之Trandate靜脈注射（見被證一
    第10頁）；又由於被告陳孟佳請神經內科醫師即被告余勁毅
    判讀CT片，被告余勁毅於當日下午1 點左右告知原告可能係
    堵塞性腦中風，應安排住院，被告陳孟佳乃為原告安排住院
    ，此有原告於署北醫院之急診病歷、急診護理記錄及急診醫
    囑單可稽。原告於當日下午住院後，被告余勁毅於同日下午
    3 點至病房對原告作仔細檢查（見被證一第18頁），判斷阻
    塞性腦中風的位置是在腦幹，所以施予口服藥物（含抗血小
    板藥物Bokey-即Asprin、促進腦血液循環藥物Trental ）及
    注射點滴等之治療（見被證一第55頁），以延緩中風的惡化
    ，並向原告家屬解釋病情可能惡化的情形，且由於堵塞性腦
    幹中風初期在CT上不易看出變化，故另安排腦部磁振造影（
    MRI ）及磁振血管造影（MRA ）之檢查（見被證一第53頁）
    ，此有病歷紀錄及其上由原告配偶李秀娜親筆簽名同意之磁
    振造影檢查同意書（見被證一第94、95頁）可稽。詎料原告
    病情仍於當日傍晚6 時30分發生變化，出現四肢抽筋現象、
    呼吸困難、躁動情形，訴外人值班醫師周一珊便即刻聯絡已
    下班之被告余勁毅，訴外人周一珊並發見原告血液中二氧化
    碳濃度偏高、呼吸較喘，可能有呼吸衰竭之虞，故於同日傍
    晚7 時50分發出病危通知，將原告轉入加護病房（見被證一
    第20、21頁），並依醫療常規，予以插管兼呼吸器治療（見
    被證一第22頁），被告余勁毅當時雖已下班，但即刻於同日
    晚間8 時30分許趕回署北醫院處理（見被證一第22頁）。因
    見原告後來意識有好轉，但為預防中風有所變化，仍指示值
    班醫師嚴密觀察原告意識與生命跡象之變化，必要時得安排
    第二次電腦斷層檢查（見被證一第22、23頁）。然原告於同
    日晚間11時30分許至12時間，仍發生意識模糊現象，經值班
    護士即被告李宥嫻通知值班醫師，於翌日即95年8 月17日凌
    晨0 時10分抽血檢查，同日凌晨1 時進行頭部電腦斷層攝影
    ，被告余勁毅並於同日凌晨1 時許第2 次回署北醫院，發現
    原告轉變為出血性中風（見被證一第77頁），乃迅速聯絡轉
    院以進行手術（見被證一第25、26、77、78頁）。另被告李
    宥嫻於原告8 月16日晚間8 時20分轉入加護病房後，即先後
    於8 時20分、9 時0 分、9 時5 分、9 時10分、10時0 分、
    11時0 分、11時15分、11時45分等時照護、觀察原告狀況（
    見被證一第76、77頁），而被告林慧玲則於8 月17日接班後
    ，於0 時5 分、0 時10分、0 時40分、1 時18分、1 時30分
    、1 時45分等時進行照護並觀察原告狀況（見被證一第77、
    78頁），並均有回報訴外人即值班醫師周一珊、被告余勁毅
    ，有被告署北醫院ICU 護理記錄可參，可見並無疏於職務。
    原告雖主張證人表示被告李宥嫻、林慧玲未按時每15分鐘巡
    房一次云云，然證人並非均在病房或加護病房內，其所述如
    何可以證明被告二人未按時巡房？
(二)、況本件民事事件起訴前，原告曾另向板橋地檢署對被告陳孟
    佳、余勁毅、李宥嫻、林慧玲等四人提起業務過失重傷害之
    告訴，偵查中經檢察官送請行政院衛生署醫事審議委員會鑑
    定，醫事審議委員會鑑定（編號0000000 ）結果認被告陳孟
    佳對原告之醫療處置「符合準則處理方式，應屬合理，而無
    疏失」、被告余勁毅對原告之醫療處置「符合藥物使用規範
    及治療準則而無疏失」、「李秀珊（即李宥嫻）、林慧玲因
    有依規定觀察病人執行其護理工作，並於病情變化時通知值
    班醫師處理，處理過程符合規定，尚無疏失」，且獲96年度
    偵字第29709 號不起訴處分在案。雖原告向臺灣高等法院檢
    察署聲請再議，復經該署以98年度上聲議字第2176號駁回再
    議。原告仍不服而向鈞院刑事庭聲請交付審判，仍遭鈞院以
    98年度聲判字第40號裁定駁回在案。可證被告確無醫療疏失
    。
(三)、次按醫療契約性質上屬於委任契約，醫療機構對於病人雖有
    提供醫療給付之義務，但不負實現治癒效果之義務，易言之
    ，醫療機構於醫療契約中所負之給付義務，係指「給付行為
    」，而不包含「給付效果」。是以醫療結果是否符合病人主
    觀上之預期，尚與債之本旨無涉。況醫療方案本來就有一定
    之向癒與向惡之風險，這當中還受許多未知因素的影響，包
    括對於病人身體與健康狀況、對於疾病及藥物之病理與藥理
    之機轉，故不能因為病人沒有治癒或沒有因治療而帶來期待
    的醫療效果即認醫療行為有何瑕疵可言。準此，本件被告署
    北醫院及被告醫師、被告護士均已依原告當時之病狀，及當
    時之醫術水準善盡醫療上之必要注意，盡其治療及護理之能
    事，並無任何疏失，雖未能治癒原告，然並不生給付不能或
    債務不履行之責任。況本件醫療契約僅存在於被告署北醫院
    與原告之間，被告陳孟佳、余勁毅、李宥嫻、林慧玲則與原
    告間並無契約關係存在，原告對被告陳孟佳等四人之請求，
    顯無理由。
(四)、又梗塞性（缺血性）腦中風病情，可能發生變化為：1.梗塞
    範圍擴大：此情形應以藥物治療，被告醫院可以治療情況。
    2.腦水腫：藥物治療為主。3.出血性變化：此又可分為小範
    圍出血與大範圍出血兩種情形；前者情形，係以藥物控制為
    治療之方法，後者係以開刀為治療方法，但發生機率約千分
    之五，且非醫師所能掌握（請參照鑑定意見(一)）。雖然被告
    署北醫院於95年8 月16日當晚並無神經外科醫師在院，然由
    於前述梗塞性腦中風可能轉變為大範圍出血而須外科手術之
    機率甚微，而原告入院時係梗塞性腦中風，並未出血，至梗
    塞性腦中風較可能發生之梗塞範圍擴大、腦水腫、小範圍出
    血等狀，則均為被告署北醫院所能治療，故被告署北醫院沒
    有提早詢問原告家屬是否轉院，並無過失。況，若認非醫師
    所能掌握、發生可能機率極微之上開大範圍出血，亦必須提
    前告知病患家屬，然就此之發生機率、何時發生等均無法確
    定，而醫院仍須在未來的不確定某時，判斷可能有無法開刀
    而須轉院之情形，並查問病患家屬是否轉院，是否要求過高
    ？是否係科以被告逾越法令之注意義務？蓋若此等發生機率
    甚少而不可預期之病狀，均須告知，則醫院及醫師之告知義
    務範圍，豈非無限量擴大？此項告知，當非醫療法所規定，
    故原告主張被告未提早告知可能有無法開刀之情形，違反告
    知義務云云，顯無理由。
(五)、被告余勁毅確有於95年8 月16日下午原告住院後對其病況進
    行詳細檢察，並於同日下午2 點44分開立「長期醫囑單」，
    給予Bokey （抗血小板藥物）、Trental （促進腦血液循環
    藥物）及注射點滴等，已進行缺血性腦中風之標準治療，此
    由該醫囑單之列印時間「95年8 月16日14點44分」（列印時
    間即開立醫囑時間，不能修改）可知（見被證一第56頁）。
    依照醫療慣例，長期醫囑單在未停止使用前，護理人員應繼
    續執行。是至8 月16日晚間9 點19分被告余勁毅對長期醫囑
    單進行部份異動之前（即增加長期醫囑單上之第2 及5 至7
    項），護理人員對於上開之醫療處置（即長期醫囑單上之第
    1 、3 、4 項）均未更動，仍繼續執行，此亦可由電腦系統
    顯示之長期醫囑單資料可佐。
(六)、被告陳孟佳既已為原告進行詳細之檢查、為其治療，並會同
    神經內科被告余勁毅為其判讀，已知為腦中風病症，書寫於
    病歷資料內，殊無理由故意隱而不告，況被告陳孟佳亦有安
    排原告住院，若被告醫師均未告知原告家屬係中風，原告豈
    願無故住院？殊有不追問之理？再者，住院許可證上明白記
    載係CVA （中風），並由原告家屬持之辦理住院手續，原告
    家屬如何可能未受告知？被告余勁毅於告知係阻塞性腦中風
    及病情可能會有變化後，訴外人即護理人員曾笠瑜便就中風
    應注意事項及可能變化之前兆事項、預防、日常照護注意事
    項等予以解說，再由原告配偶李秀娜親自簽名確認（見被證
    一第第74、75頁），且訴外人值班醫師周一珊於95年8 月16
    日晚間發出病危通知時，通知單上亦係記載「抽筋、腦中風
    」，亦有原告家屬「李秀貞」之簽名（見被證一第99頁）。
    以上，均可證被告並未違反告知義務。綜上，原告之請求，
    並無理由等語。
(七)、聲明：原告之訴駁回。
三、兩造不爭執事項：
(一)、原告於95年8 月16日上午11點許，由其配偶李秀娜、同事等
    人陪同至被告署北醫院急診，兩造成立醫療契約。
(二)、被告陳孟佳、余勁毅為醫師；被告李宥嫻（原名李秀珊）、
    林慧玲為護士，均為被告署北醫院之受僱人，係屬民法第22
    4 條所謂債務人之使用人。
(三)、被告對於原告所提「臺灣腦中風協會關於阻塞性中風治療指
    引」之形式真正不爭執。然原告所提文件僅係節本，沒有血
    醣部分，是原告起訴狀依前開「指引」所引阻塞性中風之一
    般處理原則（起訴狀第2 頁第17行至第3 頁倒數第6 行），
    除關於「2 、重覆注射低劑量的insulin 將血糖控制在150m
    g/dl以內」外，不爭執。
(四)、被告對於原告提出之林口長庚醫院診斷證明書之形式真正不
    爭執。
(五)、原告對於被證一病歷第74頁之護理人員告知事項之兩處原告
    配偶李秀娜之簽名為真正，不爭執；原告對於被告有於95年
    8 月16日下午3 、4 點許，告知原告配偶李秀娜，原告是腦
    中風情形乙節，不爭執（見本院卷第173 頁背面筆錄）；原
    告對於被證一病歷第94頁之核磁造影檢查同意書上之原告配
    偶李秀娜之簽名為真正，亦不爭執。
四、本院得心證之理由：
(一)、原告上揭主張，固據其提出林口長庚醫院之診斷證明書、臺
    灣腦中風協會之阻塞性中風治療指引、原告工資之在職證明
    書為證，然被告否認有何違反告知義務及照顧義務、債務不
    履行之情事，而以前揭情詞置辯，故本件爭點厥為：被告
    陳孟佳、余勁毅是否違反告知義務？被告李宥嫻、林慧玲
    是否違反照顧義務？經查：
(二)、被告陳孟佳、余勁毅是否違反告知義務部分：
、按當事人主張有利於己之事實者，就其事實有舉證之責任，
    民事訴訟法第277 條前段定有明文。又民事訴訟如係主張權
    利者，應先負舉證之責，若不能舉證，以證實自己主張之事
    實為真實，則對造就其抗辯事實即令不能舉證，或其所舉證
    據尚有疵累，亦應駁回主張權利者之請求，最高法院17年上
    字第917 號判例意旨可資參照。本件原告主張被告陳孟佳、
    余勁毅違反告知義務乙節，被告否認之，並提出署北醫院病
    歷資料為據。經查，原告係於95年8 月16日上午11時許，因
    急診至被告署北醫院就醫，此為兩造所不爭執者，而原告主
    張被告應於同日上午即告知原告或原告家屬其係罹患腦中風
    疾病，好讓原告家屬能及早決定是否留院觀察治療或轉院，
    然被告竟遲至同日下午3 、4 時許，才告知，係違反告知義
    務云云，查原告既係上午11時才到院，問診時原告亦否認有
    高血壓病症（見本院卷第36頁背面），故到院後仍進行了心
    電圖、血液生化及頭部斷層掃瞄等多項檢查等情，有病歷資
    料可證（見本院卷第37頁背面、第38頁），復為兩造所不爭
    執，足見需花費一段時間，而被告陳孟佳已先「初步」診斷
    原告可能係CVA （中風），此亦有急診病歷在卷可稽（見本
    院卷第37頁），是依醫療常規，被告尚需等待電腦斷層掃瞄
    結果及其餘檢查項目結果出來、會同其他醫師判讀CT片之後
    ，始能確定診斷病名，本件既無證據顯示被告已於同日上午
    12時前便已確診，衡諸情理，原告要求被告應於同日上午（
    即12時之前）即明確診斷出病名並告知病名、病因、治療方
    針、處置、用藥及該病將來可能發生之各種風險情形，則尚
    非合理。其次，雖被告陳孟佳於急診處方明細記載：「診斷
    欠明之急性腦血管疾病」等語（見本院卷第37頁背面），然
    查，其列印時間為：「13：05」（即下午1 點5 分），亦即
    係下午時間，且其上記載文字亦為「診斷欠明」，可見當時
    被告陳孟佳尚未明確診斷原告即係腦中風，故僅暫列為「診
    斷欠明」之急性腦血管疾病，且時間亦非原告所指之上午，
    故原告執上開急診處方明細謂被告之告知義務時間為同日上
    午云云，難認有理。再者，兩造對於被告確實有於95年8 月
    16日下午3 、4 點許，已告知原告配偶李秀娜，原告係腦中
    風乙節則不爭執，業如前述，從而，若原告家屬欲自行決定
    是否留在被告署北醫院治療、觀察，或者自行決定轉赴他院
    ，在該時（即下午3 、4 點許）便可自行決定及處理，然查
    原告家屬並無何等舉動，參以原告之病情惡化係發生於同日
    晚間8 時20分許，有病危通知單在卷可證（見本院卷第84頁
    ），足見原告家屬有4 、5 個小時之時間可為處置，其反應
    時間並非不足，然原告卻謂被告遲於同日下午3 、4 時才告
    知係腦中風，令原告家屬無法提早決定是否轉院，違反告知
    義務，導致原告受有重大難治之傷害云云，恐非有理。另參
    以證人即原告之前雇主黃振華於本院99年3 月11日準備程序
    到庭具結證述：伊確定4 點多離開醫院之時，有看到原告意
    識清醒、吞嚥口水正常、可以下床走動、說話也很清楚，跟
    早上送來就醫時的情形不同等語在卷（見本院卷第151 頁背
    面筆錄），足徵原告於同日下午時，病情已有好轉現象，可
    佐被告之用藥處置、治療方針，尚無疏誤。本件原告之梗塞
    性腦中風轉變為大範圍出血而須外科手術之情形，係屬在醫
    學上發生機率甚微之案例，此有行政院衛生署醫事審議委員
    會鑑定書之鑑定意見(一)：「... 原告後來病況惡化導致有吞
    嚥、咳嗽及自主呼吸機能喪失之情形，並非原本腦血管阻塞
    導致，而係腦幹中風後出血變化所致，此並非醫師所能掌握
    。... 」在卷可證（見板檢96年度他字第1712號卷第94頁）
    ，參以被告提出之Hemorrhagic Transformation of Ischem
    ic Brain Tissue ：Asymptomtic or symptomatic？一文內
    容（出自St roke 2001.6月，見本院卷第143 頁以下）：「
    ... 梗塞性（缺血性）腦中風病情，可能發生變化為：1.梗
    塞範圍擴大：此情形應以藥物治療。2.腦水腫：藥物治療為
    主。3.出血性變化：此又可分為小範圍出血與大範圍出血兩
    種情形；前者情形，係以藥物控制為治療之方法，後者係以
    開刀為治療方法，但發生機率約為千分之五... 。」等語在
    卷，堪認此種情形並非醫師所能掌握，發生機率亦約僅有千
    分之5 。本件原告入院時係梗塞性腦中風，業如前述，並未
    出血，有電腦斷層掃瞄結果在卷可證（見本院卷第49頁背面
    ），就梗塞性腦中風較可能發生之梗塞範圍擴大、腦水腫、
    小範圍出血等狀，為被告署北醫院所能治療；至於由梗塞性
    腦中風轉變為大範圍出血而須外科手術之情形，則非醫師所
    能掌握、發生機率甚微，亦如上述，是被告署北醫院沒有於
    8 月16日下午3 、4 時許即詢問原告家屬是否轉院進行外科
    手術，經核尚無違反告知義務。
、再查，依臺灣腦中風學會所發表之「急性缺血性腦中風之一
    般處理原則」：於急診時，應盡速接受檢傷分類，檢查生命
    徵象及評估昏迷指數，於懷疑係急性腦中風後，應盡速建立
    靜脈注射管線（IV line ）及抽血檢查，並安排病人接受無
    顯影劑注射之頭部電腦斷層攝影（non-contrast computeri
    zed tomography,CT ）檢查，以助鑑別診斷，藉以初步排除
    腦出血或其他腦部病變；若對病人的處置有所幫助或因而改
    變治療計畫時，也可選擇腦部磁振造影（magnetic resonan
    ce imaging, MRI ）、磁振血管造影（magnetic resonance
    angiography, MRA）或電腦斷層血管攝影術（computed tom
    ographic angiography, CTA ），但以不耽誤治療時間為原
    則；此外，一般常規檢查尚包括：胸部X 光、心電圖、血液
    檢查（CBC, PT,APTT）、血糖、電解質、抽驗肝、腎功能等
    ，若有缺氧現象時，須要檢查動脈血液氣體分析，其他處置
    尚包含：顱內、外動脈超音波或心臟超音波檢查，有助於病
    因的檢查與分類；另就病患血壓之控制而言，如收縮壓220
    mmHg以下且舒張壓在130mmHg 以下時，可以不需要立即藥物
    治療，首先考慮急性腦中風之壓力反應，排除膀胱尿漲，治
    療疼痛或顱內壓升高，而降低血壓可能使腦部的灌流壓力不
    足，更加重腦缺血，所以一般建議，收縮壓在220 mmHg或平
    均血壓在130 mmHg以上才考慮給予降血壓治療。查原告於95
    年8 月16日11時4 分抵達被告署北醫院急診室後，先測得血
    壓188/ 103 mmHg 及脈搏71次/ 分，經被告陳孟佳初診後，
    懷疑係急性腦中風及高血壓，即安排心電圖、血液生化及頭
    部電腦斷層掃描等多項檢查，結果並無腦部出血現象；於同
    日12時15分又測得原告血壓191/89mmHg及脈搏70次/ 分，被
    告陳孟佳即對之施予5 毫克之Atanaal 藥物；於同日12時40
    分再測得原告血糖180md/dl，且血壓仍偏高，被告陳孟佳即
    對之施予12.5毫克（即1/2 Ample 劑量）之Trandate靜脈注
    射，並安排住院等情，有被告署北醫院之急診病歷、急診護
    理紀錄及急診醫囑單在卷可稽，堪信為真實，而被告陳孟佳
    上揭於急診時對原告所為之診斷及治療，已符合前開臺灣腦
    中風學會所發表關於急性缺血性腦中風急診之一般處理原則
    ，業經行政院衛生署醫事審議委員會鑑定認：「... 依臺灣
    腦中風協會之腦中風治療準則，病人血壓180 至191 mmHg之
    間，醫師給予Atanaal 、Trandate，其處理符合準則處理方
    式，病人雖血糖偏高，但並未超過200 md/dl ，醫師採取保
    守觀察應屬合理。... 醫師開立抗血小板藥物BOKEY （ASPI
    RIN ）及促進腦血循環藥物（TRENTAL ）等預防中風藥物，
    並安排多項血液生化檢查，符合藥物使用規範及治療準則。
    」等語，亦即被告之處理過程並無疏失，有行政院衛生署醫
    事審議委員會鑑定書（編號：0000000 ）在卷可稽，自難認
    被告陳孟佳於急診階段，對於原告之診斷暨診斷方式之選擇
    與使用、乃至於後續之處置與治療，有何過失可言。雖原告
    主張被告僅給予降低血壓之藥物、消極觀察，疏於採用積極
    性治療，例如：給予血管溶劑、高壓氧治療等，導致原告受
    有重大難治之傷害，為有過失云云，然查，觀之上開鑑定書
    記載：「... 醫師採取保守觀察應屬合理。病人住院期間，
    因血壓過高，不宜使用血栓溶解劑。... 」等語在卷（見板
    檢96年度他字第1712號卷第94頁），是原告所指被告未積極
    治療、有過失云云，難認可採。
、次查，原告於8 月16日下午2 點30分入院後，嗣業經被告署
    北醫院之護理人員即訴外人曾笠瑜告知「認識高血壓護理指
    導之症狀、合併症、測量血壓」等項，以及「腦中風護理指
    導之前兆症狀、預防、日常照護注意事項」等項，並經原告
    家屬即其配偶李秀娜表示「完全瞭解」後，親自簽名乙節，
    有該護理記錄在卷可稽（見本院卷第71頁），證人李秀娜就
    此之簽名真正亦不爭執，自堪信為真實；且訴外人值班醫師
    周一珊於8 月16日晚間8 時20分許發出病危通知單時，通知
    單上亦明白記載「抽筋、腦中風」，並經原告家屬「李秀貞
    」簽名於其上（見本院卷第84頁），均可認原告家屬已獲告
    知；此外，觀之卷附95年8 月16日磁振造影檢查同意書（見
    本院卷第81頁），查原告配偶李秀娜到庭具結證述：其上之
    簽名及日期均是伊所書寫等語在卷（見本院卷第155 頁筆錄
    ），是堪認原告家屬業已受相當之告知。原告雖辯稱上開同
    意書應係於翌日即8 月17日凌晨始行簽立，因李秀娜簽立時
    係半夜，心情煩亂，沒有注意到日期云云，然僅空言辯稱，
    無證據足佐，未可遽採。另，原告主張病歷資料之記載與事
    實不符，不能採為判斷依據云云，然查，原告僅空言指述，
    並未提出任何證據以實其說，亦未具體指出何處記載與事實
    不符；況查被告陳孟佳於95年8 月16日11點17分，即安排原
    告接受心電圖、血液生化、頭部電腦斷層攝影等多項檢查，
    並聯絡神經科醫師即被告余勁毅，分別於同日中午12點14分
    及12點41分，各給予原告Atanaal 、Trandate藥物，再於同
    日下午1 時許通知原告住院，原告隨於下午1 時20分許辦妥
    住院手續等情，有急診病歷在卷，核與訴外人劉鳳珠所製作
    之急診護理記錄內容均相符，並有標示時間為95年8 月16日
    11時16分之訴外人馬永基醫師製作之放射線報告、原告頭部
    電腦斷層照片、心電圖報告單、「標示列印時間為『95年8
    月16日11時17分』、診斷結果為『欠明之急性腦血管疾病』
    、為上述血液檢查等之處置」、「標示列印時間為『95年8
    月16日12時14分』、為『Atanaal 橘軟膠囊』處置」、「標
    示列印時間為『95年8 月16日12時41分』、為『Trandate
    25mg』處置」之急診處方明細各1 份在卷可稽，參酌上述放
    射線報告、急診處方明細均為被告署北醫院電腦所列印，其
    上記載之時間、內容無從作假變更，復有醫院其他未涉案人
    員之相符記載可憑；至被告余勁毅則與訴外人周一珊穿插、
    接續記載製成病歷，且核與原告該次急診、住院所接受檢查
    詳細內容之被告署北醫院病患檢驗總表、住院後接受之診療
    、處置、用藥之例行治療紀錄單、臨時醫囑紀錄單、檢驗放
    射線紀錄單、其他治療及處置單等內容均相符，參以上述紀
    錄單明確記載被告余勁毅對原告所進行之諸多檢驗、處置，
    均有電腦列印之確切時間可參，亦應無作假可能，堪認係屬
    真實，是原告主張，難認有理。且觀諸原告自陳：主張病歷
    造假係因事發後便立刻向署北醫院調閱病歷，但署北醫院等
    三天才給病歷，這三天內署北醫院可能改病歷等語（見本院
    卷第155 頁背面筆錄），顯見係立基於臆測、個人之推測，
    原告主張病歷不實云云，實難採認。末查，據證人即原告之
    前雇主黃振華到庭具結證述：上午11點多，醫生說話時伊有
    在場，醫生當時並沒有提到原告有無中風之事，下午3 點多
    時，伊不知道有無醫生向原告家屬說明病情，這部分伊不清
    楚，伊於下午4 點多就離開醫院了，但待在醫院的期間，伊
    有的時候會離開病房，去外面走一走，所以伊才會說不能確
    定是不是每一次醫師或醫護人員說明時，伊都有在場聽到。
    但是伊確定4 點多離開醫院之時，看到原告意識清醒、吞嚥
    口水正常、也可以下床走動、說話也很清楚。跟早上的情形
    不同。早上伊送原告來就醫時，原告無法吞嚥口水、身體虛
    弱。伊離開後，聽原告家屬說到晚上時原告的情形越來越不
    好。伊離開醫院後發生的事情，伊不清楚等語明確在卷（見
    本院卷第150 頁以下筆錄），是證人既證述其在醫院期間，
    有時候會離開病房，去外面走一走，不能確定是不是每一次
    醫師或醫護人員說明時，伊都有在場聽到等情，顯然無法採
    為有利於原告之證明而據以認定被告陳孟佳、余勁毅未盡告
    知義務。再稽之證人即原告之同事陳逸清亦到庭具結證述：
    伊沒有在上午一起去醫院，是在下午大約6 點左右才到醫院
    看原告，伊在醫院期間，沒有聽到醫護人員向家屬說原告之
    病情等語在卷（見本院卷第152 頁以下筆錄），是證人既非
    全程在醫院，則其所述亦無法採為認定被告均未盡告知義務
    之證明。從而，原告據上主張未受告知云云，均非有理。
、又查，依病歷資料觀之，被告余勁毅於原告住院後，確實有
    於同日15時許，對其進行診斷，並計畫安排腦部磁振造影（
    MRI ）及磁振血管造影（MRA ）之檢查，再針對其血壓過高
    之病症，施予開立抗血小板藥物Bokey （Asprin）、開立促
    進腦血循環藥物Trental 及安排血液生化檢查等處置，經行
    政院衛生署醫事審議委員會鑑定認治療合乎準則無疏失，腦
    幹血管阻塞後出血之變化，非醫師所能掌握等語在卷，業如
    前述，自難認被告余勁毅有何過失。至醫學上關於急性缺血
    性腦中風之治療，雖尚有原告所指之「血栓溶解劑治療」（
    即於靜脈內注射recombinatetissue-typeplasminogen acti
    vator,rt-PA ）之方法，惟依前開臺灣腦中風學會所發表之
    「急性缺血性腦中風之一般處理原則」，其同時指出：注射
    rt-PA 之禁忌繁多，且在中風症狀發作的24小時內與Hepari
    n 或Asprin等藥物一起併用的安全性及療效，尚未有充分研
    究，因此在rt-PA 治療的最初24小時內，應避免投與Hepari
    n 或Asprin靜脈給藥等情，是以，被告余勁毅捨「血栓溶解
    劑治療」之方法，選擇對原告採取「抗血小板治療」之方法
    ，而施予Bokey （Asprin）之藥物，應係基於醫學專業之判
    斷，尚難憑此遽認其有何過失可言，故原告主張，並非有理
    。
(三)、被告李宥嫻、林慧玲是否違反照顧義務部分：
    經查，被告李宥嫻在原告8 月16日晚間8 時20分轉入加護病
    房後，即先後於8 時20分、9 時0 分、9 時5 分、9 時10分
    、10時0 分、11時0 分、11時15分、11時45分等時照護、觀
    察原告狀況；而被告林慧玲則於8 月17日接班後，於0 時5
    分、0 時10分、0 時40分、1 時18分、1 時30分、1 時45分
    等時進行照護並觀察原告狀況，並均有回報訴外人即值班醫
    師周一珊、被告余勁毅，且有於8 月16日晚間11時45分發現
    原告有嗜睡情形而通知值班醫師訪視病人，此有病歷資料及
    護理紀錄在卷可稽，堪認渠等已依規定觀察病人、執行護理
    工作，於病情變化時，通知值班醫師處理，其處理過程符合
    規定，此亦有前揭行政院衛生署醫事審議委員會鑑定意見同
    此可佐，尚難認有何疏失。雖原告主張被告李宥嫻、林慧玲
    未按時每15分鐘巡房一次，有過失云云，然據證人即原告之
    朋友陳坤榮到庭具結證述：伊搖原告，發現原告沒有反應，
    便通知醫護人員來處理，過了大約五分鐘，有一位女護士過
    來，沒有做處理，只說醫師表示病人需要再觀察，伊在加護
    病房大約待了20分鐘，就離開醫院了等語在卷（見本院卷第
    153 頁背面筆錄），足見證人並未具體陳述其在加護病房之
    時間為幾點幾分至幾點幾分之間，是無法據以證明被告李宥
    嫻、林慧玲記錄之照護時間不真實；其次，醫療常規並未明
    文強制規定護理人員應每15分鐘巡房一次，故原告主張，尚
    非有理；再者，證人所述時間僅係「大約」且證人自陳並非
    全程待在加護病房，是其所述尚無法採為有利於原告之依據
    而認被告李宥嫻、林慧玲未盡照顧義務。
(四)、綜上，被告既已證明其業盡告知義務及照護義務，並無何債
    務不履行之情事，而原告復未能提出證據證明被告有何債務
    不履行之過失，則原告基於民法第227 條、第227 條之1 、
    第224 條債務不履行法律關係，請求被告連帶賠償17,738,9
    71元，及自起訴狀繕本送達翌日起至清償日止，按年利率5
    ％計算之利息，即無理由，應予駁回。
五、本件判決事證基礎已臻明確，兩造其餘主張、陳述及所提證
    據暨攻擊、防禦方法，經本院審酌後，認與判決結果均無影
    響，爰不一一論述，併予敘明。
六、結論：原告之訴無理由。爰依民事訴訟法第78條，判決如主
    文。
中    華    民    國    99    年    12    月    10    日
                  民事第三庭  審判長法  官   陳財旺
                                    法  官   許瑞東
                                    法  官   吳金芳
以上正本係照原本作成。
如對本判決上訴，須於判決送達後20日內向本院提出上訴狀。如
委任律師提起上訴者，應一併繳納上訴審裁判費。
中    華    民    國    99    年    12    月    10    日
                                    書記官  陳昭綾

司法院資訊處製作；財團法人民間司法改革基金會備份。
